臺灣高等法院臺南分院民事判決
108年度上字第316號
上  訴  人  東設營造有限公司
法定代理人  吳家銘  
訴訟代理人  于念玉  
被 上訴 人  進兆國際有限公司
法定代理人  莊雅茹  
訴訟代理人  王正宏律師
            楊雨錚律師
            郭俐文律師
上列當事人間請求清償債務事件，上訴人對於中華民國108年9月
16日臺灣臺南地方法院107年度訴字第804號第一審判決提起上訴
，本院於110年1月20日言詞辯論終結，判決如下：
    主  文
上訴駁回。
第二審訴訟費用由上訴人負擔。
    事實及理由
一、上訴人主張：兩造於民國104年2月10日簽訂工程合約（下稱
    系爭工程合約），由被上訴人以新臺幣（下同）2100萬元，
    承作上訴人承攬訴外人○○營造有限公司（下稱○○公司）向○○
    食品股份有限公司（下稱○○公司）承攬，轉包予上訴人之臺
    南市○○區○○段0000地號土地上之食品廠新建工程中之水電及
    消防工程（下稱系爭工程）。被上訴人依契約第6條之約定
    ，交付付款人第一商業銀行○○分行、票號RC0000000號、票
    面金額為210萬元、到期日104年3月11日之本票1紙（下稱系
    爭本票）予上訴人作為履約保證金，契約約明保證票於工程
    完成且經上訴人驗收合格後於被上訴人請領尾款時退還。在
    此期間若被上訴人無違約，上訴人不得提示銀行領款。系爭
    工程約定被上訴人應於104年7月15日完成系爭工程之水電工
    程，於104年11月30日完成系爭工程之弱電及消防工程，但
    遲至○○食品廠於105年10月14日取得使用執照前皆未完成，
    嚴重延宕，上訴人自知無法如期完工，另於106年3月16日與
    訴外人○○水電有限公司（下稱○○公司）簽訂「水電消防工程
    在建及追加工程項目轉移協議書（下稱系爭協議書）」，由
    ○○公司承接被上訴人未完成之系爭工程，依系爭工程契約書
    第19條之約定，被上訴人應於完工後通知上訴人驗收。然被
    上訴人因可歸於己之因素中途離場致未能完工，迄今亦未通
    知上訴人驗收，被上訴人不得請求返還履約保證金，須依系
    爭工程合約第22條之約定，就已施工之部分負擔工程責任，
    因被上訴人交付之系爭本票未載發票日為無效票據等情，爰
    依系爭工程合約第6條第1項之規定，求為判決命被上訴人給
    付210萬元及法定遲延利息，並願供擔保請准宣告假執行等
    語。
二、被上訴人則以：系爭工程合約第5條並未約定完工期限，上
    訴人主張應於104年7月15日完成水電工程，於104年11月30
    日完成弱電、消防工程，於法無據；系爭工程已通過消防檢
    查並完成送水送電，於105年9月8日已辦理系爭建築物消防
    安全設備竣工查驗申請書，並經查驗符合，由臺南市政府消
    防局於105年10月5日核發函文通知「申請部分之消防安全設
    備性能查驗符合規定」；系爭食品廠新建工程已於105年10
    月14日取得使用執照，被上訴人業已完成工作並經上訴人驗
    收合格，上訴人所稱伊未完成工程、工期嚴重延宕，顯非事
    實；因上訴人給付工程款之支票2紙，甚至向被上訴人借款
    周轉之交付之支票2紙，均被拒絕往來，金額高達277萬元，
    被上訴人因而不願施作追加工程項目，業主乃同意將追加工
    程等工項由○○公司承接施做，工程款項由業主直接與該廠商
    處理，此一工程轉讓協定，不僅為○○公司同意，上訴人亦知
    情且同意，契約承擔業已成立，系爭協議書已明文被上訴人
    無條件退場，相關之缺失改善及未完成項目由○○公司負擔，
    被上訴人已脫離債務關係且已結算清楚，上訴人未曾就是否
    逾期違約日數為保留，依民法第504條之規定即不得再為主
    張其之逾期責任，又縱認伊有違約，因約定之金額過高，應
    予酌減等語，資為抗辯。
三、原審為上訴人敗訴之判決，上訴人聲明不服，提起上訴。並
    上訴聲明：㈠原判決廢棄。㈡被上訴人應給付上訴人210萬元
    ，及自起訴狀繕本送達之翌日即107年5月15日起至清償日止
    ，按年息百分之5計算之利息。㈢願供擔保請准宣告假執行。
    被上訴人答辯聲明：㈠上訴駁回。㈡如受不利判決，願供擔保
    請准宣告免為假執行。
四、兩造不爭執事項：
  ㈠○○公司與○○公司於104年1月30日，簽訂如原審卷第191至203
    頁所示之工程合約書，由○○公司承攬位於臺南市○○區○○段00
    00地號土地上之系爭新建工程，○○公司嗣後將該工程轉包予
    上訴人。
  ㈡兩造於104年2月10日，簽訂司促卷第11至25頁所示之系爭工
    程合約，由被上訴人向上訴人承攬系爭工程，總價為2100萬
    元。合約第6條第1項約定：「簽約時甲方（即上訴人）應給
    付總工程款10％訂金，共計新台幣貳佰壹拾萬元整（NT＄0000
    000元）含稅（須為現金票或匯款），同時乙方（即被上訴
    人）應開立總工程款10%同金額即新台幣貳佰壹拾萬元整（N
    T＄0000000元）之銀行本票，做為履約保證金。保證票於乙
    方工程完成且經甲方驗收合格後在乙方請領尾款時退還乙方
    。在此期間乙方如無違約，甲方不得提示銀行領款。」
  ㈢被上訴人開立並交付系爭本票予上訴人收執，但系爭本票因
    未記載發票日，係屬無效票據。上訴人曾執系爭本票向臺南
    地院起訴請求被上訴人給付票款，經臺南地院新市簡易庭以
    107年度新簡字第33號判決駁回上訴人之請求確定。
  ㈣系爭新建工程於105年10月14日取得使用執照。
  ㈤○○公司、○○公司、被上訴人及○○公司於106年3月16日就系爭
    新建工程之事，簽訂原審卷第105至107頁所示之工程承接協
    議書（下稱四方協議）。
  ㈥被上訴人於106年3月16日，在○○公司之見證下，與○○公司簽
    訂司促卷第29至35頁所示之系爭協議書，約定由○○公司以工
    程款225萬元（未稅）之金額承接系爭工程未完成之工程及
    追加工程，並承接系爭工程如司促卷第33、35頁所示之工程
    缺失改善和未完成項目改善。
  ㈦○○公司於簽訂系爭協議書後，承造如司促卷第33、35頁所示
    之工程缺失改善和未完成項目改善工程，已於106年4月6日
    、同年5月2日自○○公司處取得全部工程款共236萬2500元（
    含稅）。
五、兩造爭執事項：
  ㈠上訴人依系爭工程合約第6條第1項之約定，請求被上訴人給
    付履約保證金210萬元，有無理由？
  ㈡上訴人於本院主張依系爭工程合約第20條後段之約定，請求
    被上訴人給付遲延罰金210萬元，有無理由？
六、得心證之理由：
　㈠上訴人依系爭工程合約第6條第1項之約定，請求被上訴人給
    付履約保證金210萬元，有無理由？
　　⒈兩造均不爭執系爭工程合約第6條第1項之約定：「簽約時
      ，…乙方（即被上訴人）應開立210萬元面額之銀行本票交
      付甲方（即上訴人），做為履約保證金。保證票於乙方工
      程完成且經甲方驗收合格後在乙方請領尾款時退還乙方。
      在此期間乙方如無違約，甲方不得提示銀行領款。」等語
      （不爭執事項㈡）。依此項約定可知，本條項係規範履約
      保證金之交付時點、交付標的、返還時點及返還條件。具
      體言之，被上訴人應於契約成立時即交付銀行本票。至於
      上訴人應返還履約保證本票於被上訴人之時點，則係系爭
      工程完工後經上訴人驗收合格，於被上訴人領取尾款之時
      。
　　⒉依不爭執事項㈤、㈥所示，○○公司、○○公司、被上訴人及○○
      公司於106年3月16日就系爭新建工程，簽訂四方協議，被
      上訴人於當日並與○○公司簽訂系爭協議書，由○○公司承接
      系爭工程未完成之工程及追加工程，及系爭工程之缺失改
      善和未完成項目改善。又上開四方協議，形式上係由○○公
      司出面簽署，但上訴人之法定代理人亦曾列席該契約之簽
      署會議，且同意上開四方協議（本院卷第130頁，原審卷
      第144頁許水龍證言），則被上訴人抗辯，其於106年3月1
      6日因○○公司之承接系爭工程而無條件脫離系爭工程一節
      ，堪以採信。自此時起被上訴人即與系爭工程之進行無涉
      。又被上訴人固於簽訂契約之時曾依約開立系爭本票交付
      上訴人充作履約保證金，但該本票因未載發票日而無效（
      不爭執事項㈢)，苟上訴人於契約尚未因四方協議及○○公司
      與被上訴人之系爭協議成立前，依系爭契約第6條之約定
      請求被上訴人交付，於法自屬有據，蓋此時兩造間仍有系
      爭工程契約之存在。但如上所述，上訴人、被上訴人均已
      於106年3月16日因四方協議之成立，而分別自系爭新建廠
      房工程乃至系爭水電消防工程脫離，此亦經許水龍於原審
      證述明確（原審卷第146、151頁），則上訴人自無從依已
      合意終止而不存在之契約，請求被上訴人履約而交付履約
      保證金，上訴人此部分請求，於法無據。　　
　㈡上訴人於本院主張依系爭工程合約第20條後段之約定，請求
    被上訴人給付遲延罰金210萬元，有無理由？
    ⒈上訴人於本院追加依系爭工程合約第20條後段規定請求，
      被上訴人雖表示不同意其追加。按訴之變更或追加，非經
      他造同意，不得為之。但請求之基礎事實同一者，不在此
      限，民事訴訟法第446條、第255條第1項第2款定有明文。
      所謂請求之基礎事實同一，係指變更或追加之訴與原訴之
      主要爭點有共同性，各請求利益之主張在社會生活上可認
      為同一或關聯，而就原請求之訴訟及證據資料，於審理繼
      續進行在相當程度範圍内具有同一性或一體性，得期待於
      後請求之審理予以利用，俾先後兩請求在同一程序得加以
      解決，避免重複審理，進而為統一解決紛爭者（最高法院
      91年度台抗字第552號裁定意旨參照）。查：上訴人於一
      審固係依兩造系爭工程合約之約定請求被上訴人交付履約
      保證金，但其支付命令聲請狀，已主張系爭工程應於104
      年11月30日完成，卻遲至105年10月14日皆未完成，工期
      重大延宕造成聲請人重大損失等語，於準備書狀中亦陳述
      「系爭工程未完工，且於工程期間經常遲延」（原審卷第
      72頁），且原審亦曾訊問業主○○公司之總經理特助許水龍
      、副總經理陳榮宗，證述系爭契約之履約遲延及四方協議
      之過程及內容（原審卷第141-157頁），並提出四方協議
      及工程移轉契約，上訴人於本院追加依契約第20條逾時賠
      償條款之約定請求賠償，既係依同一件契約請求，與原訴
      之主要爭點有共同性，各請求利益之主張在社會生活上可
      認為同一或關聯，而就原請求之訴訟及證據資料，於審理
      繼續進行在相當程度範圍内具有同一性或一體性，得期待
      於後請求之審理予以利用，俾先後兩請求在同一程序得加
      以解決，避免重複審理，上訴人此部分追加，於法有據。
      被上訴人不同意其追加，請求駁回其追加，尚非可採。
　　⒉系爭工程合約第20條後段約定：「如無正當理由，乙方（
      即被上訴人）未依約定日期完工時，甲方（即上訴人）得
      請求乙方賠償，按日以總工程承攬之金額千分之一計算之
      遲延罰金。」（原審107年度司促字第6791號卷第21頁）
      。此條約定因其用語係遲延罰金，核其性質應屬懲罰性違
      約金。又系爭工程合約第5條係有關工程期限條款之約定
      ，固於開工期限、完工期限二款，均未於契約空白年月日
      欄，填載具體之年月日而呈空白狀態（同上原審促字卷第
      15頁）。但上訴人主張，因系爭水電、弱電及消防工程係
      由○○公司轉包予上訴人，關於完工期限之日期，自係以業
      主○○公司與○○公司所簽訂之新建工程合約中之完工期限日
      期為據，以免上訴人對○○公司、○○公司對○○公司日後造成
      逾期完工之違約賠償責任。而○○公司與○○公司簽訂之新建
      工程合約中曾約明水電工程需於104年7月15日前完成，其
      餘工程應於104年11月30日前取得使用執照並完工驗收合
      格（原審卷第191頁），按諸事理，上訴人與○○公司之契
      約既載明完工期限，則附屬於契約中之水電消防工程必須
      於該期限前完成，則上訴人依一般經驗法則必定會告知被
      上訴人，上訴人主張其於簽約後已明確告知被上訴人系爭
      工程之完工期限之日期，與一般工程契約之履行經驗相符
      ，應屬可採信。被上訴人空言否認，尚無足採。
　　⒊證人許水龍（○○公司之總經理特助）於原審證稱：「有約
      定104年11月30日要完工且取得使用執照」「本件工程沒
      有在約定期限内完工，嚴重延宕」「在工程品質方面，例
      如打水泥、綁鋼筋，水電要來埋管，但是水電配合度不是
      很好。連綁鋼筋的品質也不佳，綁鋼筋跟水電的還有為這
      些事打架」「主要是因為泥做跟水電配合不佳所以延宕工
      程，颱風的停工時間不長，不是主要延宕的原因」「本件
      工程的延宕應該是被告公司員工上班情形造成的，因為他
      們在八點一定要在公司打卡後才可以到後壁上班，路程一
      個小時，然後四點要先離開，五點回公司去打卡。我沒有
      聽過是因為上包積欠下包工程款這件事」「我們一星期開
      一次，被告有確認工程延宕跟工程瑕疵的内容是他們造成
      的，包含附件a、b部分」「發現附件a、b瑕疵的時候有開
      過工程會議，被告他們帶班的人有參加會議」「在工程會
      議討論瑕疵修復時，被告的人有在場，我們開會都會請相
      關人員到場」「在簽立上開兩份協議書之前已經開過很多
      次工程會議」「被告配合度欠佳」「該工程在105年10月3
      0日取得使用執照，但工程還沒有驗收，因為這項工程仍
      然不符合食品法規及一些建築法規」「使用執照檢查不可
      能全部拆開來看，所以之後我們自己拆開一些電管發現裡
      面沒有電線，有一些有電但是沒有套管。就是水電的施作
      工程品質非常不佳。後來我們要求○○營造有限公司處理，
      ○○營造有限公司就再找一家叫○○水電有限公司來接替被告
      。要接替的時候我們○○、○○、○○跟○○都有坐在當面談，還
      有寫協議書」等語（原審卷第142-148頁）。
      證人陳榮宗於原審證稱：「本件工程我知道它有延宕。遲
      延的原因應該有發生很多狀況，後來比較有爭議的是有水
      電的工程延宕」「處理水電工程延宕的問題細節應該是許
      水龍比較清楚，因為他每天都駐廠，我只是每週會下來一
      天，或是每個月下來一次」「工程延宕的原因，大大小小
      很多，主要應該是有水電的關係存在。工程協調會，○○公
      司有參與」等語（原審卷第154-156頁）。
      查二位證人均係定作人（業主）之人員，親自參與、監督
      系爭廠房之新建工程之進行，對系爭工程之拖延完工乃至
      施工品質均深入瞭解，所述應屬公正可採。依二人之上開
      證述，系爭工程遲延完工之主要理由，在於被上訴人負責
      之水電部分嚴重延宕且施工品質不佳，即使系爭廠房已於
      105年10月30日取得使用執照，但仍未通過定作人之驗收
      程序。而依四方協議即工程承接協議書第2條之記載「乙
      方延滯至105年12月30日取得建築使用執照，至今日未通
      過甲方工程驗收（原審卷第105頁，又第4、5條亦再次重
      申尚未通過甲方驗收乙丙（丙方即被上訴人）方無異議）
      ，上開協議之簽署日期係106年3月16日，是被上訴人抗辯
      系爭工程已取得使用執照已經驗收通過云云，自無可採。
      上訴人主張，於系爭四方協議成立時，系爭水電消防工程
      尚有諸多瑕疵尚未經驗收，而有嚴重遲延一節，為可採信
      。
    ⒋按民法第260條規定，解除權之行使不妨礙損害賠償之請求
      ，此於當事人依法律之規定終止契約者準用之，民法第26
      3條規定甚明。次按民法第260條固規定解除權之行使，不
      妨害損害賠償之請求。但此所謂損害賠償，係指債務人債
      務不履行、給付不能或遲延給付，因債權人解除契約時債
      權人已經發生之損害賠償而言。故契約之解除，如係基於
      契約當事人兩造之合意，除另有特約外，當事人之一方自
      不得本於合意解除，再依民法第260條規定，請求損害賠
      償。最高法院著有93年度台上字第13號判決可資參照。準
      此以觀，就繼續性契約若係由當事人以合意終止契者，尚
      無民法第260條之準用，易言之，當事人不得主張行使民
      法第260條之損害賠償請求權，而須依當事人間於合意終
      止契約時之具體約定處理終止後之關係。查：依系爭四方
      協議第7條之約定，本工程後續作協議內容書如附件2017
      年3月16日水電消防工程在建及追加工程項目轉移協議書
      ，而轉移協議書主旨載明「○○國際有限公司（以下稱甲方
      》承攬○○食品後壁廠新建工程之水電消防工程，今日協議
      並同意本工程中未完成的工程及追加工程由○○水電有限公
      司（以下稱乙方）承接，甲方同意放棄本工程追加工程款
      項請款權利。乙方承接後水電消防工程缺失改善（附件a)
      及（附件b)未完成項目改善由乙方承擔。本協議主要内容
      如下：甲方同意並承諾：1.將本工程款及追加工程未完成
      及缺失項目以書面告知乙方並派人說明。2.放棄本工程追
      加工程款項請款權利。3.本協議簽屬（署）後無條件退場
      （原審卷第109-110頁）。是依此件工程項目轉移書之約
      定，被上訴人係放棄追加工程款項請款權利無條件退場，
      又依證人許水龍之證述，○○公司係上訴人出面找來承接系
      爭水電消防工程者，上訴人方面亦同意此項四方協議（原
      審卷第151頁）。則此項四方協議乃至轉移協議，上訴人
      形式上雖未列名於書面，但實質上其自始參與並同意上開
      協議（本院卷第130頁）。而依轉移協議，被上訴人係放
      棄追加工程款之請領權後無條件退場，於此所謂無條件退
      場，其真意為何？審酌被上訴人放棄追加工程之施作及已
      作未請領工程款之請款，而由○○公司承接施作並負保固責
      任，則此條款所謂無條件退場，應係被上訴人完全脫離系
      爭工程契約，上訴人既同意此項條件，而未於四方協議或
      轉移協議中就其權利為任何之保留，則被上訴人抗辯依轉
      移協議，其契約上義務已由○○公司完全承擔，上訴人不得
      主張系爭契約上權利一節，尚屬可信。從而，上訴人本於
      已終止之契約第20條之約定請求給付違約價金，自非有據
      。
七、綜上所述，上訴人依契約之規定，請求被上訴人應給付210
    萬元，及自起訴狀繕本送達之翌日即107年5月15日起至清償
    日止，按年息百分之5計算之利息，非屬正當，不應准許。
    從而原審所為上訴人敗訴之判決，並無不合。上訴論旨指摘
    原判決不當，求予廢棄改判，為無理由，應駁回其上訴。其
    追加請求亦屬無據，應予駁回。
八、本件事證已臻明確，兩造其餘之攻擊或防禦方法及所用之  
    證據，經本院斟酌後，認為均不足以影響本判決之結果，  
    爰不逐一論列，附此敘明。
九、據上論結，本件上訴及追加之訴均為無理由，依民事訴訟法
    第449條第1項、第78條，判決如主文。
中　　華　　民　　國　　110 　年　　2 　　月　　19　　日
                  民事第六庭    審判長法  官  吳上康

                                      法  官  王浦傑

                                      法  官  張季芬
上為正本係照原本作成。
上訴人如不服本判決，應於收受送達後20日內向本院提出上訴書
狀，其未表明上訴理由者，應於提出上訴後20日內向本院補提出
理由書狀（均須按他造當事人之人數附繕本）上訴時應提出委任
律師或具有律師資格之人之委任狀；委任有律師資格者，另應附
具律師資格證書及釋明委任人與受任人有民事訴訟法第466條之1
第1項但書或第2項（詳附註）所定關係之釋明文書影本。如委任
律師提起上訴者，應一併繳納上訴審裁判費。　　　　　　　　
被上訴人不得上訴。　
中　　華　　民　　國　　110 　年　　2 　　月　　19　　日

                                      書記官  蔡双財
【附註】
民事訴訟法第466條之1：
⑴對於第二審判決上訴，上訴人應委任律師為訴訟代理人。但上
  訴人或其法定代理人具有律師資格者，不在此限。
⑵上訴人之配偶、三親等內之血親、二親等內之姻親，或上訴人
  為法人、中央或地方機關時，其所屬專任人員具有律師資格並
  經法院認為適當者，亦得為第三審訴訟代理人。
民事訴訟法第466條之2第1項：
上訴人無資力委任訴訟代理人者，得依訴訟救助之規定，聲請第三審法院為之選任律師為其訴訟代理人。